臺灣臺東地方法院刑事判決
109年度訴字第141號
公  訴  人  臺灣臺東地方檢察署檢察官
被      告  吳友長





指定辯護人  廖頌熙律師(義務辯護)
上列被告因違反槍砲彈藥刀械管制條例案件，經檢察官提起公訴
（108年度偵字第2839號），本院判決如下：
    主  文
吳友長犯非法持有非制式獵槍罪，處有期徒刑壹年捌月，併科罰
金新臺幣壹萬元，罰金如易服勞役，以新臺幣壹仟元折算壹日。
緩刑肆年，並應於判決確定日之翌日起參年內，向公庫支付新臺
幣參萬伍仟元。扣案之非制式獵槍壹枝（含狙擊鏡壹個，槍枝管
制編號：○○○○○○○○○○號）沒收。
    事  實
一、吳友長明知具有殺傷力之非制式獵槍，係屬槍砲彈藥刀械管
    制條例所列管之槍枝，非經中央主管機關許可，不得持有，
    竟基於非法持有具殺傷力之非制式獵槍之犯意，於民國107
    年6月至8月間之某日，向「陳振華」(年籍不詳，已歿)借用
    土造長槍1枝（槍管上有狙擊鏡1個，但欠缺固定螺絲；槍枝
    管制編號：0000000000號，下稱系爭長槍）而持有之，嗣持
    系爭長槍威嚇、驅趕猴子。於108年6月6日15時許，吳友長
    在其位於臺東縣○○鄉○○村○○○00號之2之居處外與其胞弟吳文
    明發生口角爭執，吳友長遂要求同居人呂淑芬報案，警方獲
    報到場後，吳文明向到場處理之員警檢舉吳友長持有系爭長
    槍，並要求吳友長取出系爭長槍，吳友長即陸續從上址居所
    取出前開系爭長槍之槍管1支(內有不具殺傷力之喜得釘1顆
    ，經當場取出)及槍托1個；員警再詢問吳友長有無火藥與子
    彈，吳友長即再從上址旁之倉庫取出不具殺傷力之喜得釘60
    顆、鐵珠1顆。嗣員警發覺系爭長槍槍管內另卡有金屬彈丸1
    顆，而與吳友長在現場通槍管，但無法順利通出。上開物品
    為警於同日15時34分許查扣，轉送內政部警政署刑事警察局
    (下稱刑事警察局)進行槍彈鑑定(於臺東縣警察局進行初步
    檢視前，該顆卡在槍管內彈丸因不明原因於不詳時間脫落，
    不知所蹤)，並再經本院囑託法務部調查局鑑定，而查悉上
    情。
二、案經臺東縣警察局成功分局報告臺灣臺東地方檢察署檢察官
    偵查起訴。
    理  由
壹、程序部分：
一、本判決所引用據以認定事實之各項傳聞證據，均經被告吳友
    長、辯護人於本院審理中表示對於證據能力沒有意見，同意
    有證據能力（見本院卷第47、143頁），且檢察官、被告及
    辯護人於本院調查證據時，已知其內容及性質，均未於言詞
    辯論終結前聲明異議。本院審酌各該證據作成之情況，俱無
    違法、不當取證或顯有不可信之情形，作為證據使用均屬適
    當，依刑事訴訟法第159條之5規定，認均得作為證據使用。
二、其他非供述證據部分，本院於審判期日，依各該證據不同之
    性質，以提示或告以要旨等法定調查方法逐一調查，並使當
    事人表示意見，本院亦查無法定證據取得禁止或證據使用禁
    止之情形，故認所引用各項證據資料，均具證據之適格。
貳、實體部分：
一、事實部分：
(一)上開犯罪事實，業據被告於末次審判程序坦承不諱(本院卷
    第360頁)，核與證人呂淑芬於審判中具結之證詞、證人吳文
    明之警詢證詞大致相符(本院卷第247、248頁、警卷第5頁)
    ，並有臺東縣警察局成功分局泰源派出所扣押筆錄、扣押物
    品目錄表、刑案現場測繪圖、臺東縣警察局槍枝初步檢視報
    告表(含鑑驗照片12張等)、臺東縣警察局成功分局108年12
    月2日成警偵刑字第1080014689號函暨所附職務報告與錄影
    截圖、109年11月2日成警偵刑字第1090012882號函暨所附職
    務報告、時序對照表、臺東縣警察局109年11月27日東警刑
    一字第1090048775號函暨所附職務報告各1份，及現場照片1
    0張、員警密錄器影像截圖16張在卷可稽(警卷第10-21、22-
    26、27頁、偵卷第41-45頁、本院卷第119-123、147-153、1
    73-188、363-373頁)。
(二)扣案之系爭長槍經刑事警察局以檢視法、性能檢驗法鑑定，
    鑑定結果認槍枝總長約110公分，認係土造長槍，由金屬擊
    發機構、木質槍托及土造金屬槍管組合而成，經操作檢視，
    雖欠缺槍管固定螺絲，惟仍可固定於槍身上，可供擊發口徑
    0.27吋打釘槍用空包彈(作為發射動力)，用以發射彈丸使用
    ，認具殺傷力；而扣案之喜得釘61顆，均係口徑0.27吋打釘
    槍用空包彈，均不具金屬彈頭，認不具殺傷力；至扣案之鐵
    珠1顆，係金屬彈丸，有刑事警察局108年8月29日刑鑑字第1
    080064557號鑑定書1份存卷可參(偵卷第7-12頁)。又系爭長
    槍再經本院囑託法務部調查局鑑定，鑑定結果認：送鑑之非
    制式長槍1支，經檢視其槍管貫通，惟其內部有些許刮痕及
    裂痕，該等痕跡並未損害到槍管外部，仍可射擊，且欠缺槍
    管固定螺絲情況下，經以市售空包彈試射，可完成射擊且槍
    管未有位移情形等語，亦有法務部調查局110年1月13日調科
    參字第10923213460號函暨附件1份在卷為憑(本院卷第189-1
    92頁)。
(三)依槍砲彈藥刀械許可及管理辦法第2條第3款第1目第3目之規
    定，獵槍是指填充物之射出，須逐次由槍口裝填黑色火藥於
    槍管內，以打擊底火或他法引爆，或使用口徑為0.27英吋以
    下打擊打釘槍用邊緣底火之空包彈引爆，及填充物，須填充
    於獵槍槍管內發射，小於槍管內徑之玻璃片、鉛質彈丸固體
    物；其不具制式子彈及其他類似具發射體、彈殼、底火及火
    藥之定裝彈，且槍身總長（含槍管）為38英吋（約96點5公
    分）以上之槍枝。又槍砲彈藥刀械管制條例第4條、第8條於
    109年修正施行後，獵槍已區分為制式獵槍及非制式獵槍，
    故土造獵槍於槍砲彈藥刀械管制條例修正前固屬「其他可發
    射金屬或子彈之槍枝」，然於修法後已屬同條例所稱之非制
    式獵槍(詳後述)。系爭長槍既長約110公分，且可供擊發口
    徑0.27吋打釘槍用空包彈(作為發射動力)，用以發射彈丸使
    用，依槍砲彈藥刀械許可及管理辦法第2條第3款，本當屬獵
    槍；復徵之槍砲彈藥刀械管制條例修正後增列非制式獵槍之
    槍枝類型，故系爭長槍在法律定性上，現今應認係非制式獵
    槍。
(四)綜上所述，足認被告上開任意性自白核與事實相符。本件事
    證明確，被告犯行洵堪認定，應依法論科。
二、論罪科刑：
(一)被告本案行為後，槍砲彈藥刀械管制條例第4條、第8條於10
    9年6月10日修正公布，於109年6月12日生效，修正前槍砲彈
    藥刀械管制條例第4條第1項第1款規定：「本條例所稱槍砲
    、彈藥、刀械如下：一、槍砲：指火砲、肩射武器、機關槍
    、衝鋒槍、卡柄槍、自動步槍、普通步槍、馬槍、手槍、鋼
    筆槍、瓦斯槍、麻醉槍、獵槍、空氣槍、魚槍及其他可發射
    金屬或子彈具有殺傷力之各式槍砲。」修正後該修文則規定
    ：「本條例所稱槍砲、彈藥、刀械如下：一、槍砲：指制式
    或非制式之火砲、肩射武器、機關槍、衝鋒槍、卡柄槍、自
    動步槍、普通步槍、馬槍、手槍、鋼筆槍、瓦斯槍、麻醉槍
    、獵槍、空氣槍、魚槍及其他可發射金屬或子彈具有殺傷力
    之各式槍砲。」又修正前該條例第8條第1項規定：「未經許
    可，製造、販賣或運輸鋼筆槍、瓦斯槍、麻醉槍、獵槍、空
    氣槍或第四條第一項第一款所定其他可發射金屬或子彈具有
    殺傷力之各式槍砲者，處無期徒刑或五年以上有期徒刑，併
    科新臺幣一千萬元以下罰金。」修正後該條文則規定：「未
    經許可，製造、販賣或運輸制式或非制式鋼筆槍、瓦斯槍、
    麻醉槍、獵槍、空氣槍或第四條第一項第一款所定其他可發
    射金屬或子彈具有殺傷力之各式槍砲者，處無期徒刑或五年
    以上有期徒刑，併科新臺幣一千萬元以下罰金。」至該條例
    第8條第4項於修正前後均為「未經許可，持有、寄藏或意圖
    販賣而陳列第一項所列槍（枝）砲者，處三年以上十年以下
    有期徒刑，併科新臺幣七百萬元以下罰金。」可知非制式獵
    槍之法律適用，修正前應屬槍砲彈藥刀械管制條例第4條第1
    項第1款所定「其他可發射金屬或子彈具有殺傷力之各式槍
    砲」，於修正後則屬同款規定所定「非制式獵槍」，惟無論
    係屬修正前之「其他可發射金屬或子彈具有殺傷力之各式槍
    砲」，抑或修正後之「非制式獵槍」，均屬同條例第8條第1
    項所定槍砲之範圍，故持有非制式獵槍之行為，於修正前後
    ，均適用同條例第8條第4項之規定。又因槍砲彈藥刀械管制
    條例第8條第4項之刑度並無變更，對被告不生有利、不利之
    問題。是槍砲彈藥刀械管制條例第4條、第8條雖已修正如前
    ，惟就被告持有本案非制式獵槍犯行而言，均同樣適用槍砲
    彈藥刀械管制條例第8條第4項，僅係槍砲名稱有所改變，毋
    庸進行新舊法比較，應即適用現行法即修正後槍砲彈藥刀械
    管制條例第4條、第8條之規定。
(二)是核被告所為，係犯槍砲彈藥刀械管制條例第8條第4項之非
    法持有非制式獵槍罪。
(三)被告未經許可持有系爭長槍，其持有之繼續，為行為之繼續
    ，至持有行為終了時為止，僅論以1罪。
(四)刑之減輕事由：
　1.按人民身體之自由應予保障，憲法第8條定有明文。限制人
    身自由之刑罰，嚴重限制人民之基本權利，係不得已之最後
    手段。立法機關如為保護合乎憲法價值之特定重要法益，並
    認施以刑罰有助於目的之達成，又別無其他相同有效達成目
    的而侵害較小之手段可資運用，雖得以刑罰規範限制人民身
    體之自由，惟刑罰對人身自由之限制與其所欲維護之法益，
    仍須合乎比例之關係，尤其法定刑度之高低應與行為所生之
    危害、行為人責任之輕重相稱，始符合憲法罪刑相當原則，
    而與憲法第23條比例原則無違，此迭經司法院大法官釋字第
    544號、第551號、第646號、第669號、第775號及第777號解
    釋闡述在案。
　2.槍砲彈藥刀械管制條例第8條第4項非法持有可發射子彈具殺
    傷力之槍枝罪之法定刑為3年以上10年以下有期徒刑，併科7
    00萬元以下罰金，然同為非法持有槍枝之人，其原因動機不
    一，犯罪情節未必盡同，其非法持有槍枝行為所造成危害社
    會之程度自屬有異，法律科處此類犯罪，所設有期徒刑之法
    定最低本刑卻同為有期徒刑3年，不可謂不重。於此情形，
    倘依其情狀處以相當之有期徒刑，即足以懲儆，並可達防衛
    社會之目的者，自非不可依客觀之犯行與主觀之惡性二者加
    以考量其情狀，是否有可憫恕之處，而適用刑法第59條之規
    定酌量減輕其刑，期使個案裁判之量刑，能斟酌至當，符合
    罪刑相當原則及比例原則。查被告雖非法持有系爭長槍，然
    並無曾經持該槍擊發子彈或金屬之確切證據，且其持有之動
    機、目的主要是為了驅趕猴子，與非法持有多枝槍枝、擁槍
    自重或持槍犯罪之人顯然有別。再者，系爭長槍為警查獲時
    ，確實有彈丸卡在槍管，無法取出之情形，可見系爭槍枝在
    取出該彈丸前，處於暫時無法擊發之狀態，對於社會治安之
    危害程度不大。因此，以被告犯案情節觀之，縱量以法定本
    刑之最低刑度，仍有失之過苛，情輕法重之憾，難謂符合罪
    刑相當原則及比例原則，從而其之犯罪情狀相較於法定之重
    刑，在客觀上足以引起一般人之同情，情節尚堪憫恕，爰依
    刑法第59條規定，酌量減輕其刑。
　3.被告稱系爭長槍是向「陳振華」借得，而該人已逝世，則本
    案自無槍砲彈藥刀械管制條例第18條第4項前項規定之適用
    餘地，併此敘明。　
(五)爰審酌被告無視法律之禁制規定，非法持有系爭長槍，有害
    社會之安全與和平，所為自應受刑事非難。再考量被告犯後
    終能於末次審判程序坦承犯行，兼衡其之犯罪動機、目的、
    手段、犯罪所生危害程度，暨其於審理中自陳國中肄業之教
    育程度，以種芒果為業，1 年收成1次，尚可溫飽，需扶養
    同居人及1名約20歲兒子(復曾表示不用扶養其他人)，自身
    患有高血壓、高血脂、顏面神經疾病，曾經中風，現吃中藥
    治療之生活狀況等一切情狀，以被告責任為基礎，本於罪刑
    相當之比例原則，量處如主文所示之刑，並就罰金部分，併
    諭知易服勞役之折算標準。
(六)附條件緩刑：
　　按受2年以下有期徒刑、拘役或罰金之宣告，前因故意犯罪
    受有期徒刑以上刑之宣告，執行完畢或赦免後，5年以內未
    曾因故意犯罪受有期徒刑以上刑之宣告者，認以暫不執行為
    適當者，得宣告2年以上5年以下之緩刑，其期間自裁判確定
    之日起算；緩刑宣告，得斟酌情形，命犯罪行為人向向公庫
    支付一定之金額，刑法第74條第1項第2款、第2項第4款分別
    定有明文。查被告前因侵占案件，經臺灣花蓮地方法院以96
    年度花簡字第590號判決判處有期徒刑2月，嗣上訴後撤回上
    訴而確定，並於97年7月15日易科罰金執行完畢，此後即無
    其他判處罪刑與執行之前科紀錄，有臺灣高等法院被告前案
    紀錄表存卷可佐（本院卷第319頁），是其符合刑法第74條
    第1項第2款規定之緩刑要件。其違犯本案之罪，已於審判中
    坦承犯行，且犯罪之情節與所生危害尚非重大，經此偵、審
    程序及科刑判決後，應知警惕，信無再犯之虞，本院認所宣
    告之罪刑以暫不執行為適當，依刑法第74條第1項第2款、第
    2項第4款規定，宣告如主文所示之緩刑期間，及命被告於主
    文所示之期間內，向公庫支付如主文所示之金額，以促其戒
    慎其行，並用啟自新。
三、沒收：
    扣案之系爭長槍，屬未經許可不得持有之違禁物，應依刑法
    第38條第1項規定，不問屬於被告與否，予以宣告沒收。至
    扣案之喜得釘61顆、鐵珠1顆，因鑑驗後認均不具有殺傷力
    ，有前述之刑事警察局鑑定書可佐，而均非違禁物，且並無
    證據證明該等物品屬被告所有，故與刑法第38條第2項前段
    規定之要件不合，均毋庸為沒收之諭知，附此敘明。
據上論斷，應依刑事訴訟法第299條第1項，槍砲彈藥刀械管制條
例第8條第4項，刑法第11條前段、第59條、第42條第3項前段、
第74條第1項第2款、第2項第4款、第38條第1項，判決如主文。
本案經檢察官謝慧中提起公訴，檢察官林永到庭執行職務。
中　　華　　民　　國　　110 　年　　 9　　月　　13　　日
　　　　　　　　　刑事第三庭審判長法  官  吳宗航
                                  法  官  李昆儒
                                  法  官  陳昱維
以上正本證明與原本無異。
如不服本判決應於收受送達後20日內向本院提出上訴書狀，並應
敘述具體理由；其未敘述上訴理由者，應於上訴期間屆滿後20日
內向本院補提理由書（均須按他造當事人之人數附繕本）。「切
勿逕送上級法院」。告訴人或被害人對於本判決如有不服，請書
具不服之理由狀，請求檢察官上訴者，其上訴期間之計算係以檢
察官收受判決正本之日期為準。　　　　　　　　　　　　　　　　　                             書記官 戴嘉宏
中　　華　　民　　國　　110 　年　　9 　　月　　13　　日
附錄法案論罪科刑法條：
槍砲彈藥刀械管制條例第8條
未經許可，製造、販賣或運輸制式或非制式鋼筆槍、瓦斯槍、麻
醉槍、獵槍、空氣槍或第4條第1項第1款所定其他可發射金屬或
子彈具有殺傷力之各式槍砲者，處無期徒刑或5年以上有期徒刑
，併科新臺幣1千萬元以下罰金。
未經許可，轉讓、出租或出借前項所列槍砲者，處5年以上有期
徒刑，併科新臺幣1千萬元以下罰金。
意圖供自己或他人犯罪之用，而犯前二項之罪者，處無期徒刑或
7年以上有期徒刑，併科新臺幣1千萬元以下罰金。
未經許可，持有、寄藏或意圖販賣而陳列第1項所列槍砲者，處3
年以上10年以下有期徒刑，併科新臺幣7百萬元以下罰金。
第1項至第3項之未遂犯罰之。
犯第1項、第2項或第4項有關空氣槍之罪，其情節輕微者，得減
輕其刑。